【裁判字號】    89,判,2465
【裁判日期】    890728
【裁判案由】    耕地三七五租約
【裁判全文】
最  高  行  政  法  院  判  決                  八十九年度判字第二四六五號
    原      告  甲○○
    被      告  彰化縣政府
    代  表  人  阮剛猛
右當事人間因耕地三七五租約事件，原告不服內政部中華民國八十八年五月六日台八
八內訴字第八八○三三一一號再訴願決定，提起行政訴訟。本院判決如左︰
    主  文
再訴願決定、訴願決定及原處分均撤銷。
訴訟費用由被告負擔。
    事  實
緣原告承租張博清所有彰化縣大村鄉○村段二六一－二地號及南勢段五一○、五一三
地號耕地，訂有租約，租期至民國八十五年十二月三十一日屆滿。出租人檢附自耕能
力證明書等文件申請收回自耕，原告於公告期間內申請續訂租約，經被告審查結果，
出租人本人與其同一戶內直系血親八十四年全年綜合所得總額為新臺幣（下同）二四
九、四二六元，八十五年全年生活費支出為四九○、六九一元，所得額低於支出數；
而原告本人與其同一戶內直系血親八十四年全年綜合所得總額為四六○、五○二元，
八十五年全年生活費支出為二四○、○○○元，收支相抵尚餘二二○、五○○元，原
告收益足以維持其一家生活，出租人收回耕地，不致使承租人失其家庭生活依據，乃
依耕地三七五減租條例第十九條第一項規定，以八十七年一月八日彰府地權字第○○
一九六五號函准由出租人收回自耕。原告不服，訴經台灣省政府八十七年七月十日府
訴二字第一五九五九五號訴願決定書訴願決定：「原處分撤銷，由原處分機關另為處
分」，經被告重查結果，出租人本人與其同一戶內直系血親八十四年全年綜合所得總
額為二一六、四二六元，八十四年全年生活費支出為三三一、一○四元，所得額仍低
於支出數；而原告本人與其同一戶內直系血親八十四年全年綜合所得總額為四六○、
五○二元，八十四年全年生活費支出為二四○、○○○元，收支相抵尚餘二二○、五
○○元，出租人收回耕地，不致使原告失其家庭生活依據，乃依上揭法條規定，以八
十七年八月七日彰府地權字第一四三○○號函准由出租人收回自耕。原告不服，提起
訴願、再訴願均遭決定駁回，遂提起本訴。茲摘兩造訴辯意旨於次：
原告起訴意旨略謂：一、出租人張博清不能自任耕作：出租人張博清雖提出員林鎮公
所核發之自耕能力證明書，以證明其能自任耕作。惟出租人張博清事實上並無自任耕
作之能力，此為地方上眾人週知之事實，原告曾於八十八年五月三十一日以利害關係
人之地位，檢具相關事證向員林鎮公所申請撤銷上開「農地承受（出租）人自耕能力
證明書」，此有申請書影本可資佐證，再依核發自耕能力證明書審查表之審查過程，
除符合其他法定條件外如出租人出具切結書切結其無專任農耕以外之職業或勞動工作
者，即予發給，足見主管機關對申請人有無自任耕作之事實僅作形式上之審查，未予
實質上之審查，此實有違政府立法保護佃農之美意。從而，出租人張博清自不得以該
紙自耕能力證明書證明其能自任耕作。況且，出租人張博清經年來往於台灣、美國之
間，此請鈞院函文內政部入出境管理局查明出租人張博清之出入境記錄即可明瞭，事
實上，出租人張博清確係不能自任耕作，其於租約期滿時，假借自耕為由，欲收回系
爭農地出售牟利，致使原告失去其賴以生活之耕地，有違政府保護農民之政策，且亦
不符耕地三七五減租條例第十九條第一項規定出租人收回農地自耕之要件。二、出租
人所有收益足以維持一家生活：被告以出租人張博清同一戶八十四年收入二十一萬六
千四百二十六元，八十四年支出三十三萬一千一百零四元，收入小於支出，出租人以
收益不足申請收回系爭租約耕地自耕。事實上，原告為典型之農夫，一輩子與農地為
伍，全家均賴系爭農地耕作所得以維持生活，而出租人張博清不僅長年旅居美國，在
美國從事不動產仲介之工作，並將其子女送至外國就學，此請鈞院函文戶政機關查詢
，即可明瞭，足徵出租人張博清之財力頗豐，其所有收益應足以維持一家生活，衡其
現況，顯見出租人所提出關於八十四年綜合所得總額與全年生活費支出證明書等資料
，均與事實有所出入（以出租人所提出其八十四年收入為二十一萬六千四百二十六元
乙節，焉能提供其多次往來外國之旅費及將子女送至外國唸書所需之費用），為此，
原告曾向大村鄉公所請求閱覽全案卷證資料，大村鄉公所拒絕原告閱覽出租人所提出
之書證，致原告無法行使正當的防禦，具體地指陳出租人所提出之書證有何不合之處
，被告亦未查明事實，僅憑不實之書面資料即逕予核定准予收回自耕，自難令原告甘
服。因此，為維護原告之權益，特請鈞院去函內政部出入境管理局及戶政機關查明出
租人張博清之出入境紀錄及其子女出國就學之情形，即可明瞭出租人張博清所提出之
八十四年度所有收益之書證確與事實不符。三、綜上所述，出租人張博清既無法自任
耕作，其所有收益亦足以維持一家生活，系爭耕地租約雖然期滿，因出租人不合法定
收回條件，已如前述，而原告又願繼續租約，則出租人不得拒絕其請求，原處分及依
再訴願決定就前述各節，未詳加審酌，遽准予出租人收回自耕，而駁回原告之訴願及
再訴願，自嫌速斷，難令人甘服。為此，狀請判決撤銷一再訴願決定及原處分，以維
原告合法權益。
被告答辯意旨略謂：一、本案租約耕地坐落大村鄉○村段二六一之二地號及南勢段五
一○、五一三地號，面積分別為○．五三一三公頃，○．二六一九公頃及○．一三三
二公頃，八十五年底租約期滿，出租人張博清於法定公告期間內申請收回上開出租地
，原告亦於法定期間內申請續訂租約。二、依據大村鄉公所查核出租人八十四年本人
及其配偶與同一戶內直系血親綜合所得為新台幣二一六、四二六元，八十四年支出為
新台幣三三一、一○四元，支出大於收入。原告（即承租人）八十四年本人及其配偶
與同一戶內直系血親綜合所得為新台幣四六○、五○二元，八十四年支出為新台幣二
四○、○○○元，收入大於支出。出租人申請收回耕地因無耕地三七五減租條例第十
九條第一項第一、二款情事，而原告（承租人）不因出租人收回耕地而失其家庭生活
依據，被告准予出租人收回自耕。三、關於原告訴稱出租人不能自任耕作乙節：依照
內政部八十四年三月二十八日台內地字第八三一四二六五號函頒訂『自耕能力證明書
之申請及核發注意事項』第四條規定：「證明書由申請人向戶籍所在地鄉鎮市區公所
申請」，準此，本案出租人檢附自耕能力證明書係由員林鎮公所八十六年二月十三日
員鎮農字第三五六二○號所核發非由本府核給。嗣原告稱已於八十七年八月十九日向
公所申請撤銷上開證明書，惟並未檢附公所撤銷該證明書之證明文件，原告以此為出
租人不能自任耕作提起訴訟為不合理。又原告以出租人收入及支出與事實不符，出租
人多次來往台、美之間及其子女就學國外，足徵其財力頗豐乙節：按「出承租人收益
審核標準係以耕地租約期滿前一年，出承租人本人及其配偶與同一戶內直系血親綜合
所得總額為準」，「審核出承租人收益時，對於下列二種收益，如經出承租人之一方
舉證並查明屬實者，亦應併入收益總額統計．．．」為內政部八十六年九月五日台
內地字第八六八七九三八號函所規定；本案經大村鄉公所八十六年十二月六日彰大鄉
民字第一五一四二號函送出、承租人，請渠等依上開規定報請憑辦，惟原告並未於期
限內依上開規定向公所提出相關出租人收入之證明文件，被告依照公所函送雙方收入
、支出等資料予以核定並無違誤。四、綜上所述，租約期滿出租人申請收回耕地、承
租人申請續訂租約，出租人申請收回耕地因無耕地三七五減租條例第十九條第一項第
一、二款情事，而原告不因出租人收回耕地而失其家庭生活依據，被告准予出租人收
回自耕，悉依法令行事，並無違誤，請將訴訟駁回。維持原處分原訴願及再訴願之決
定。
    理  由
查本件原告承租張博清所有彰化縣大村鄉○村段二六一－二地號及南勢段五一○、五
一三地號土地，訂有租約，租期至八十五年十二月三十一日屆滿。出租人檢附自耕能
力證明書等文件申請收回自耕，而原告於公告期間內亦申請續訂租約，被告以出租人
本人與其同一戶內直系血親八十四年全年綜合所得總額為新臺幣二一六、四二六元，
八十四年全年生活費支出為三三一、一○四元，其所得額低於生活費支出數，其收益
不足以維持一家生活；而原告本人與其同一戶內直系血親八十四年全年綜合所得總額
為四六○、五○二元，八十四年全年生活費支出為二四○、○○○元，收支相抵尚餘
二二○、五○○元，出租人收回耕地，不致使原告失其家庭生活依據，因出租人具自
耕能力且原告未能舉證出租人另有其他收入資料，乃以八十七年八月七日彰府地權字
第一四三○○號函准由出租人收回自耕，固非全然無據。惟原告主張：出租人張博清
事實上不具自耕能力，其長年旅居美國，在美國從事不動產仲介工作，並將子女送至
外國就學。出租人經年來往於台灣美國之間，其於租約期滿時，假藉自耕為由，欲收
回系爭農地出售牟利，被告認定其一戶內八十四年收入二十一萬六千四百二十六元，
焉能供其多次往來外國之旅費及子女國外求學生活之費用，被告未予實質審查，僅以
一紙自耕能力證明書，遽准出租人收回自耕，而駁回原告續租之申請，自嫌速斷等語
。查「出租人不能自任耕作者」、「出租人所有收益足以維持一家生活者」不得收回
自耕，耕地三七五減租條例第十九條第一項第一、二款定有明文。此之所稱「出租人
不能自任耕作者」不僅指無耕作能力者而言，即出租人事實上不經常居住於耕地所在
地，依日常經驗，不能自任耕耘收割者，亦屬之。另所稱「出租人所有收益足以維持
一家生活者」，依內政部七十六年六月十五日台內地字第五○八七七五號函示，若有
具體資料顯示當事人雙方新近年度之所得資料及其他未列入申報之所得資料，經查明
屬實者，自得以當事人同一年度之新所得資料為核計標準。本件經本院函准內政部警
政署入出境管理局八十九年六月十五日八九境昌字第四二○六二號函，檢附出租人張
博清及其妻張楊美珍、女兒張瑋倫之出入境紀錄：「
依此紀錄，出租人張博清原僑居美國，雖於八十三年七月二日回國設籍，惟旋於同年
月十九日出境達六個月之久，嗣於八十四年一月十二日始回國，且復於同年二月四日
再出境達四個月，且其自八十三年七月二日回國設籍後，至八十九年四月十三日間，
出入境二十八次之多，觀其紀錄，出租人以居住國外期間居多，其中尤以八十七年十
一月二十日出境後，至八十九年一月二十五日回國，其在國外居住達十四個月之久。
而其妻張楊美珍、女兒張瑋倫則均僑居國外未歸。以此紀錄觀之，出租人張博清雖回
國設立戶籍，惟其本人及妻、女之生活處所仍在國外，以其甚少住居國內之情形觀之
，能否自任系爭農地之耕耘，實有深究之必要。原告指其實際仍在美國經營不動產仲
介業，藉自耕為由，收回系爭農地出售牟利乙節，即非無斟酌之餘地。又雖被告認定
出租人及其配偶與同戶內直系血親八十四年綜合所得收入低於其支出，惟出租人及其
妻、女之生活重心既均在國外，自不能僅憑其國內之收入計算其該年度之所得總額。
且原處分卷附被告據以認定出租人八十四年所得之收支經費計算明細表所載，出租人
八十四年所得，僅利息收入一一、二五四元，基本收入六一、八○○元，總計七三、
○五四元，並無經營事業及服勞務之所得，可見其並無在國內營生之事實，且以其年
收入僅七萬餘元，如何能支應其右揭多次來往國外之旅費及長年居住國外之生活費用
，凡此，在其未為合理之證明前，原告質疑其實際上仍居住美國並經營事業等情，亦
非無追究之必要。乃被告未就出租人長年居住國外之情形，事實上能否自任系爭農地
之耕耘為審查，亦未探究其國外所得，徒憑自耕能力證明書一紙及不符事實之收支經
費計算明細表，認定出租人具有自耕能力，其收入低於支出數額，准許收回系爭農地
，即嫌率斷。一再訴願決定未予糾正，亦有疏略。原告執以指摘，非無理由，爰將一
再訴願決定及原處分併予撤銷。
據上論結，本件原告之訴為有理由，爰依行政訴訟法施行法第二條，行政訴訟法第九
十八條第三項前段，判決如主文。
中    華    民    國     八十九      年      七      月     二十八      日
              最 高 行 政 法 院 第 五 庭
                                審 判 長 法  官      廖  政  雄
                                         法  官      黃  璽  君
                                         法  官      趙  永  康
                                         法  官      林  清  祥
                                         法  官      姜  仁  脩
右  正  本  證  明  與  原  本  無  異
                                         法院書記官  彭  秀  玲
中    華    民    國     八十九      年      八      月       一        日


司法院資訊處製作；財團法人民間司法改革基金會備份。
